ACORDAO-COMPLETO-2410505

ACÓRDÃO 3138/2020 ATA 45/2020 - PLENÁRIO

VISTOS, relatados e discutidos estes autos de Recurso de Reconsideração em Tomada de Contas Especial, interposto pela empresa Construções e Comércio Camargo Correa S.A. contra o Acórdão 582/2019-TCU-Plenário, mediante o qual este Tribunal de Contas de União, sob a relatoria da E. Ministra Ana Arraes, julgou irregulares as contas da recorrente, imputando-lhe débito e multa;
ACORDAM os Ministros do Tribunal de Contas da União, reunidos em Sessão de Plenário, diante das razões expostas pelo revisor e com fundamento nos arts. 32, inciso I, e 33 da Lei 8.443, de 16/7/1992, em:
9.1. conhecer do Recurso de Reconsideração, no mérito, negar-lhe provimento;
9.2. dar ciência desta decisão à recorrente, à Furnas Centrais Elétricas S.A., à Procuradoria da República no Estado do Rio de Janeiro e à Procuradoria da República no Município de Luziânia/GO.

Recurso de reconsideração interposto contra acórdão que julgou irregulares as contas da recorrente, condenou-a em débito e aplicou-lhe multa em razão de irregularidades no 3º termo aditivo ao contrato firmado para a execução das obras civis de implantação da Usina Hidrelétrica de Batalha - UHE Batalha, localizada entre os municípios de Cristalina/GO e Paracatu/MG.

Furnas Centrais Elétricas S.A.

3. Interessados/Responsáveis:
3.1. Interessado: Procuradoria da República/GO - MPF/MPU (26.989.715/0014-27)
3.2. Responsáveis: Construções e Comércio Camargo Correa S.A. (61.522.512/0001-02); Dionésio Werner Junior (XXX.254.847-XX); Flávio Eustáquio Ferreira Martins (XXX.974.146-XX); MCA Auditoria e Gerenciamento Ltda (05.451.102/0001-47); Renato Cabral Guimaraes (XXX.175.671-XX).

WALTON ALENCAR RODRIGUES

Augusto Nardes.

Ministro Walton Alencar Rodrigues.

13.1. Ministros presentes: José Mucio Monteiro (Presidente), Walton Alencar Rodrigues (Revisor), Benjamin Zymler, Augusto Nardes, Aroldo Cedraz (Relator), Raimundo Carreiro, Ana Arraes, Bruno Dantas e Vital do Rêgo.
13.2. Ministros com voto vencido: Aroldo Cedraz (Relator) e Raimundo Carreiro.
13.3. Ministro que alegou impedimento na Sessão: Augusto Nardes.
13.4. Ministros-Substitutos presentes: Augusto Sherman Cavalcanti, Marcos Bemquerer Costa, André Luís de Carvalho e Weder de Oliveira.

ACORDAO-COMPLETO-2479587

Acórdão de Relação 1138/2021 - Plenário

Acórdão de Relação

AROLDO CEDRAZ

Inicio este Relatório transcrevendo, com alguns ajustes de forma e fundamentado no inciso I do § 3º do art. 1º da Lei 8.443, de 16/7/1992, parte da instrução elaborada no âmbito da Secretaria de Recursos deste Tribunal de Contas (Serur) e autuada como peça 259:
"INTRODUÇÃO
1. Trata-se de recurso de reconsideração interposto por Construções e Comércio Camargo Correa S/A (peças 220 e 229) contra o Acórdão 582/2019-TCU-Plenário (peça 193) , da relatoria da ministra Ana Arraes.
1.1. A deliberação recorrida apresenta o seguinte teor: 
ACORDAM os ministros do Tribunal de Contas da União, reunidos em sessão do Plenário, ante as razões expostas pela relatora, e com fundamento nos arts. 1º, inciso I, 5º, inciso II, 16, incisos II e III, alínea 'c', e §§ 2º e 3º, 18, 19, 23, inciso III, 26, 28, inciso II, e 57 da Lei 8.443/1992 c/c os arts. 214, inciso III, alínea 'a', 215 a 217 e 250, inciso III, do Regimento Interno, em: 
9.1. julgar regulares com ressalva as contas de Dionésio Werner Júnior, Flávio Eustáquio Ferreira Martins, Renato Cabral Guimarães e da empresa MCA Auditoria e Gerenciamento Ltda. e dar-lhes quitação; 
9.2. julgar irregulares as contas da empresa Construções e Comércio Camargo Correa S.A. e condená-la ao recolhimento aos cofres de Furnas Centrais Elétricas S.A. do valor de R$ 192.931,27 (cento e noventa e dois mil, novecentos e trinta e um reais e vinte e sete centavos) , atualizado monetariamente e acrescido de juros de mora desde 13/12/2013; 
9.3. aplicar multa de R$ 50.000,00 (cinquenta mil reais) à empresa Construções e Comércio Camargo Correa S.A., a ser recolhida aos cofres do Tesouro Nacional, com atualização monetária calculada da data deste acórdão até o pagamento, se efetuado após o vencimento do prazo abaixo estipulado; 
9.4. fixar prazo de 15 (quinze) dias, a contar da notificação, para comprovação, perante o Tribunal, do recolhimento das dívidas acima imputadas; 
9.5. autorizar a cobrança judicial das dívidas, caso não atendida a notificação;
9.6. autorizar o pagamento das dívidas em até 36 (trinta e seis) parcelas mensais consecutivas, caso venha a ser solicitado pela responsável antes do envio do processo para cobrança judicial; 
9.7. fixar o vencimento da primeira parcela em 15 (quinze) dias, a contar do recebimento da notificação, e o das demais a cada 30 (trinta) dias, com incidência dos respectivos encargos legais sobre o valor de cada parcela; 
9.8. alertar à responsável que a inadimplência de qualquer parcela acarretará vencimento antecipado do saldo devedor; 
9.9. dar ciência à empresa Furnas Centrais Elétricas S.A. sobre a necessidade de incluir em futuros contratos para construção de empreendimentos, de forma expressa, parâmetros completos quanto à forma de ressarcimento para equipamentos disponíveis/improdutivos nas situações de paralisação das obras, mesmo nas hipóteses de ausência de culpa da contratada e de paralisação parcial dos serviços, e de consignar no respectivo procedimento licitatório os motivos e os critérios que fundamentem os parâmetros adotados, compatibilizando-os com o regime de licitação escolhido, de modo a evitar a repetição de questionamentos sobre a regularidade das despesas, como verificado no 3º termo aditivo ao Contrato 17.967/2008; 
9.10. determinar à Secretaria de Fiscalização de Infraestrutura de Energia Elétrica que, caso tome conhecimento de qualquer fato que aponte novos indícios de irregularidade na execução das obras em tela, adote as medidas pertinentes para sua pronta apuração por este Tribunal; 
9.11. enviar cópia desta deliberação ao procurador-chefe da Procuradoria da República no Estado do Rio de Janeiro, para as providências que entender cabíveis, e à Procuradoria da República no Município de Luziânia, no estado de Goiás, em complemento às informações prestadas anteriormente (Inquérito Civil Público 1.18.002.000019/2013-79 e Procedimento Preparatório 1.18.002.000116/2014-42) .
HISTÓRICO
2. Trata-se de tomada de contas especial instaurada em atendimento ao subitem 9.1 do Acórdão 2317/2015-TCU-Plenário (TC Processo 027.891/2011-9) , relativa a indícios de irregularidades no 3º termo aditivo ao Contrato 17.967/2008, firmado entre Furnas Centrais Elétricas S.A. e a empresa Construções e Comércio Camargo Correa S.A. - CCCC para a execução das obras civis de implantação da Usina Hidrelétrica de Batalha - UHE Batalha, localizada entre os municípios de Cristalina/GO e Paracatu/MG, no valor original de aproximadamente R$ 206,5 milhões (data-base de dezembro/2007) . 
2.1. O 3º termo aditivo, por sua vez, teve por objeto a concessão de indenização de mais de R$ 46,9 milhões (data-base de dezembro/2007) em face de custos adicionais decorrentes de perda de produtividade provocada por eventos com impactos no andamento dos serviços e por duas paralisações das obras, acrescidos de R$ 17,1 milhões de reajuste da data-base para a data de pagamento (dezembro/2013) . 
2.2. No Acórdão 2317/2015-TCU-Plenário, entendeu-se que deveria haver a impugnação total dos valores pagos em decorrência desse último aditivo diante da ausência de comprovação dos fatos geradores da obrigação de indenizar e dos indicativos de inadequação do valor indenizatório concedido. 
2.3. Procedeu-se então à citação dos gestores de Furnas envolvidos na aprovação do termo aditivo (Dionésio Werner Júnior, engenheiro civil do Departamento de Construção de Geração Oeste; Renato Cabral Guimarães, gerente da Divisão Técnica de Geração Oeste; e Flávio Eustáquio Ferreira Martins, diretor de Engenharia, Meio Ambiente, Projeto e Implantação de Empreendimentos) , da construtora contratada (CCCC) e da empresa de consultoria responsável por auxiliar na avaliação dos pleitos de reequilíbrio (MCA Auditoria e Gerenciamento Ltda.) . 
2.4. Dos indícios de irregularidade apontados na citação, a maior parte restou elidida, remanescendo apenas aquela relativa aos custos adicionais decorrentes de alteração dos encargos sociais aplicados à mão de obra, relativos ao período de outubro/2012 a junho/2013, cujo ressarcimento foi deferido por Furnas sem prévia análise da empresa MCA.
2.5. Constatou-se que, mesmo diante da razoabilidade da metodologia anteriormente utilizada pela MCA para ressarcimento dos custos com encargos sociais, houve inadequação dos cálculos feitos pela estatal que levaram ao pagamento a maior de R$ 142.754,50 (valores originais de dezembro/2007) , porque, para os meses de maio e junho/2013, foram utilizados na conta os saldos dos quantitativos contratuais para estimar o valor da diferença nos encargos sociais, sob a premissa de que todos os serviços seriam medidos. No entanto, como no fim do ajuste existiram serviços não medidos por completo (saldo contratual de R$ 8,34 milhões) , e haveria tempo hábil para correção dos cálculos a partir das medições efetivamente feitas referentes àqueles meses, de maio e junho/2013, antes da celebração do aditivo contratual e do seu pagamento (ocorridos em dezembro daquele ano) , o que resultou no dano apurado, ao qual se acrescentou o valor pago a título do correspondente reajuste, de R$ 52.176,77, em valores de 13/12/2013.
2.6. Note-se que houve um equívoco na soma dos valores (conforme quadro à peça 195, p. 57) , uma vez que a soma deles deveria resultar R$ 194.931,77, e não R$ 192.931,77, como constou no acórdão recorrido. Todavia, uma vez que o valor imputado como débito favorece a recorrente, nenhuma providência adicional deve ser adotada.
ADMISSIBILIDADE
3. O exame preliminar de admissibilidade à peça 237 concluiu por conhecer do recurso, suspendendo-se os efeitos dos itens 9.2 e 9.3 da decisão recorrida.
MÉRITO
4. Constitui objeto do recurso examinar as seguintes questões:
a) se o dano remanescente é irrisório (item 5) ; 
b) se resta caracterizada a boa-fé e ausência de culpa da recorrente (item 6) . 
5. Dano remanescente irrisório
5.1. A recorrente alega que o dano remanescente é irrisório em relação ao inicialmente apontado. Nesse sentido, aduzem que: 
a) o valor remanescente do dano inicialmente apontado é, como bem reconheceu o MPTCU, irrisório, não podendo sequer ser considerado sobrepreço (conforme parecer do MPTCU, peça 188, p. 3, itens 17 e 18) ; (peça 220, p. 5-6) 
b) o débito representa proporção que, em contrato dessa monta, não passaria de possível erro de cálculo esperado, conforme inclusive preconiza esta Corte de Contas; (peça 220, p. 6) 
c) a jurisprudência consolidada do TCU reconhece que os contratos celebrados com a Administração Pública estão sujeitos a variações do mercado, sendo que é normal e razoável que haja diferenças decorrentes de minúcias e ajustes; nessas ocasiões, resta descaracterizada a possibilidade de imputação de sobrepreço (Acórdão 2339/2011-TCU-Plenário, relator: Augusto Nardes; Acórdão 752/2007-TCU-Plenário, relator: Augusto Nardes; Acórdão 1928/2013-TCU-Plenário, relator: Marcos Bemquerer; Acórdão 1905/2009-TCU-Plenário, relator: Benjamin Zymler) ; (peça 220, p. 6-7) 
d) se esta Corte de Contas, quando diante de variações mínimas na análise de preços adotados em contratos, admite a descaracterização de sobrepreço, com mais razão deve fazê-lo no presente caso, cuja análise, conforme apontado pelo Ministério Público, abrange mais variáveis e, portanto, comporta maior imprecisão; (peça 220, p. 7) 
e) evidente, assim, que não se pode enquadrar qualquer diferença entre as quantias apuradas pelo Tribunal e as praticadas no caso concreto como sobrepreço, ainda mais se tratando de proporção tão ínfima quanto a ora em análise, da ordem de 0,3% do Termo Aditivo firmado, sendo necessário considerar ainda, conforme trazido pelo MPTCU, a complexidade das análises envolvidas no reestabelecimento do equilíbrio econômico-financeiro do empreendimento; (peça 220, p. 8) 
f) o pagamento a título de encargos sociais se mostrou adequado, considerando as circunstâncias práticas que condicionaram a assinatura do instrumento; (peça 220, p. 8) 
g) foram sopesados os riscos entre utilizar o saldo contratual remanescente, e possivelmente superestimar os valores pertinentes, e aguardar as duas últimas medições, atrasando o fechamento do contrato em mais dois meses; nesse contexto, optou-se pela primeira alternativa, a fim de evitar prolongar a contratação além do ano de 2013, o que geraria necessidade de reajustamento, e, possivelmente, maiores prejuízos; (peça 220, p. 10) 
h) à época, os responsáveis necessitaram recorrer à estimativa para estabelecer os valores devidos; e o valor estimado foi considerado razoável pelos gestores responsáveis. (peça 220, p. 10-11) 
 Análise
5.2. Trata-se de alegação já aduzida anteriormente e rejeitada nos seguintes termos (voto condutor, peça 194, p. 5) :
29. Embora esteja de acordo com o Parquet acerca da existência de complexidade na metodologia de análise da adequação do total indenizatório concedido à construtora, neste ponto específico, tenho que é possível enquadrar a situação nas disposições do art. 210, § 1º, inciso I, do Regimento Interno deste Tribunal, pelo fato de a apuração do débito se dar mediante verificação, e não por estimativa.
 (...) 
31. Isso evidencia que não se está a falar em margem de erro inerente ao método de apuração aplicado no caso concreto, mas de consideração indevida de valores 'estimados' em detrimento dos efetivamente 'medidos' para concessão do reequilíbrio, em desacordo com as disposições da cláusula 42.3 do contrato, por analogia. 
32. E as alegações de que não haveria tempo hábil para concluir os procedimentos necessários à realização do pagamento ainda em 2013 e de que a quitação naquele exercício evitaria dispêndios adicionais com reajuste de mais de R$ 4,7 milhões não afastam a irregularidade (...) .
5.3. E ainda (voto, peça 194, p. 6-7) :
38. Sobre o ponto, registro que a CCCC apresentou memoriais ao meu gabinete a fim de solicitar o arquivamento deste processo tendo em vista, sobretudo, a grande diminuição do débito e a jurisprudência deste Tribunal que descaracteriza a imputação de sobrepreço nos casos em que são constatadas diferenças percentuais de preços em patamares reduzidos, por refletirem variações normais de mercado.
 (...) 
40. No entanto, destaco o entendimento que manifestei em outras oportunidades de que baixos índices de sobrepreço não podem, indistintamente, ser considerados variações normais de mercado (Acórdão 1010/2014-TCU-Plenário e 6.850/2016 - 2ª Câmara) . Além disso, como demonstrado, não se está a tratar de sobrepreço global calculado a partir da comparação com valores referenciais de mercado, mas, sim, de erro nos cálculos feitos para concessão de reequilíbrio econômico-financeiro. Isso, por si só, afasta a aplicação dos precedentes colacionados pela CCCC (Acórdãos 752/2007 e 2.339/2011 - Plenário, relator o ministro Augusto Nardes, e Acórdão 1905/2009-TCU-Plenário, relator o ministro Benjamin Zymler) .
5.4. De fato, como se trata de débito apurado mediante verificação, não há que se falar em variações de preços aceitáveis. E no tocante ao valor apurado, se o débito imputado representa fração ínfima do dano inicialmente apurado, isso se deve aos valores expressivos envolvidos na contratação; mas o valor do débito, em termos absolutos, não é tão desprezível como defende a recorrente.
5.5. Ademais, a alegação de que, entre utilizar o saldo contratual remanescente e aguardar as duas últimas medições, optou-se pela primeira alternativa, ocasionando pagamento a maior relativamente às medições efetuadas, não infirma as conclusões deste Tribunal, mas antes as confirmam; apenas esclarecem as circunstâncias em que se deram a tomada de decisão dos gestores de Furnas, circunstâncias que, todavia, não justificam nem elidem a irregularidade que redundou no débito apurado. 
5.6. Ante o exposto, deve-se rejeitar a alegação. 
6. Ausência de culpa
6.1. A recorrente alega ausência de culpa, aduzindo que: 
a) é indevida a imputação de qualquer débito à CCCC, pois foi expressamente reconhecida sua ausência de culpa quanto aos atrasos; (peça 220, p. 11; peça 229, p. 2) 
b) houve ausência de previsão contratual relativa aos critérios de ressarcimento em caso de atrasos sem culpa da empresa contratada, o que inclusive ensejou a expedição de comando a Furnas no sentido de passar a incluir tal disposição em seus contatos, conforme o item 9.9 do Acórdão 582/2019-TCU-Plenário e item 23 do voto condutor; (peça 220, p. 11-12) 
c) assim, a recorrente agiu de boa-fé, não tendo causado os atrasos que geraram a necessidade de ressarcimento para equipamentos disponíveis ou improdutivos, razão pela qual não é possível a imputação de débito à recorrente, e muito menos a aplicação de multa ou a incidência de juros de mora; (peça 220, p. 12; peça 229, p. 4) 
d) ressalta-se, ainda, a impossibilidade de condenação isolada do particular, concomitante ao julgamento por regularidade com ressalvas das contas dos gestores que determinaram o pagamento impugnado; (peça 220, p. 13) 
e) embora esse seja um assunto controverso no âmbito desta Corte de Contas, observa-se que, em diversas oportunidades, reconheceu-se a necessidade de irregularidade praticada por agente público a fim de ensejar a condenação de particular a débito (conforme Acórdão 333/2010-TCU-Plenário, relator: Aroldo Cedraz; Acórdão 6544/2010-TCU-Primeira Câmara, relator: Walton Rodrigues; Acórdão 550/2010-TCU-Plenário, relator: Benjamin Zymler) ; (peça 220, p. 13) 
f) se é reconhecida a regularidade da atuação dos agentes públicos envolvidos, com mais razão deveria ser a da conduta da empresa contratada; assim, somada à boa-fé da recorrente, também a ausência de condenação dos gestores envolvidos impede a imputação de débito à recorrente, assim como a aplicação de multa e a incidência de juros de mora. (peça 220, p. 13-14) 
g) a decisão recorrida reconheceu a presença de circunstâncias atenuantes em relação aos gestores envolvidos, afastando sua condenação, mas deixou de fazê-lo em relação à recorrente; (peça 220, p. 14) 
h) nesse cenário, deve-se reconhecer a presença de atenuantes para, no mínimo, afastar a multa e os juros de mora aplicados pela decisão recorrida, de modo que eventual débito persistente deve ser imputado somente com a incidência de atualização monetária; (peça 220, p. 14) 
i) o artigo 19 da Lei 8.443/1992 deixa claro que a aplicação de juros de mora e de multa não é automática; (peça 220, p. 14) 
j) assim, ainda que este Tribunal entenda por imputar à recorrente o alegado débito remanescente, devem ser consideradas as circunstâncias atenuantes da atuação da recorrente para afastar, se não a condenação como um todo, a incidência de juros de mora e a aplicação de multa. (peça 220, p. 15) 
Análise
6.2. Ao contrário do alegado pela recorrente, o artigo 19 da Lei 8.443/1992 estabelece que ao débito serão acrescidos juros de mora. Ocorre que, nos termos do artigo 12, § 2º, da referida lei, reconhecida a boa-fé, seria possível o recolhimento do débito sem a incidência de juros de mora, mas apenas de atualização monetária. Entretanto, ainda que a recorrente não tenha culpa nos atrasos (conforme voto condutor, peça 194, p. 4-5, item 23) , sua culpabilidade no dano apurado foi expressamente apontada no voto condutor da decisão recorrida nos seguintes termos (peça 194, p. 6) :
36. Neste caso, não se olvida de que a CCCC concorreu para a ocorrência do dano, até mesmo porque poderia ter atuado para evitar esse erro em específico, porquanto reconheceu falha semelhante no que diz respeito ao pleito relativo aos custos adicionais decorrentes de alteração dos encargos sociais aplicados à mão de obra do período de novembro de 2009 a setembro de 2012 (18º ao 52º boletim de medição) , quando os analistas da MCA observaram que os valores utilizados pela CCCC referentes à 52ª Medição não correspondiam aos constantes no boletim de medição aprovado por Furnas (item 81 de uma das instruções proferidas no TC Processo 027.891/2011-9 - peças 78 e 100 destes autos) . 
37. Porém, a empresa apresentou cálculos para pleitear novo reequilíbrio mediante a correspondência BAT/GOB/CE/1782/2013, de 29/5/2013, antecipadamente à conclusão dos serviços, sem considerar a cláusula a qual dispunha que o reembolso, na situação, deveria ter por base os valores efetivamente pagos. (g.n.) 
6.3. Assim sendo, não é possível acolher a alegação da recorrente de boa-fé, nem da supressão dos juros de mora incidentes sobre o valor do débito. 
6.4. No tocante à multa, é verdade que sua aplicação não é automática, sendo que, 'na aplicação de sanções, o TCU deve considerar a natureza e a gravidade da infração, os danos que delas provieram para a Administração Pública, as circunstâncias agravantes ou atenuantes e os antecedentes do agente, nos termos do art. 22, § 2º, do Decreto-lei 4.657/1942 (Lei de Introdução às Normas do Direito Brasileiro) ' (Acórdão 2463/2019-TCU-Primeira Câmara, relator: Bruno Dantas) . 
6.5. No caso vertente, houve a devida dosimetria da pena de multa imposta à recorrente, não sendo procedente, ademais, a alegação de que não foram consideradas as circunstâncias atenuantes aplicáveis à situação processual da recorrente. Com efeito, registro o voto condutor da decisão (peça 194, p. 7) :
42. Destarte, não deve prosperar o pedido de arquivamento do feito nem o pedido da defesa à peça 170, de não incidência de juros de mora, ante o que dispõe o art. 19 da Lei 8.443/1992. Em relação à multa prevista no art. 57 da Lei 8.443/1992, é adequado que seja fixada em patamar inferior a 20% do débito atualizado, considerando a natureza da irregularidade, as circunstâncias atenuantes e o grau de reprovabilidade da conduta da responsável.
6.6. A questão relativa à responsabilização de particular sem a necessidade de responsabilidade de agente público foi resolvido mediante incidente de uniformização de jurisprudência suscitada no âmbito do TC Processo 013.967/2012-6, decidida mediante o Acórdão 321/2019-TCU-Plenário, em que se deliberou: 'deixar assente o entendimento de que, de acordo com os artigos 70, parágrafo único, e 71, inciso II, da Constituição Federal c/c os artigos 5º, inciso II, 16, § 2º, e 19 da Lei 8.443/1992 e o artigo 209, § 6º, do Regimento Interno, compete ao TCU julgar as contas de pessoa física ou jurídica de direito privado que causar dano ao erário, independentemente da coparticipação de servidor, empregado ou agente público, desde que as ações do particular contrárias ao interesse público derivem de ato, contrato administrativo ou instrumento congênere sujeitos ao Controle Externo'.
6.7. Ante o exposto, deve-se rejeitar a alegação."
2.	Com base nessa análise, o auditor federal de controle externo encarregado de instruir o presente feito no âmbito da Serur sugere ao Tribunal que conheça do recurso em tela e, no mérito, negue-lhe provimento.
3.	Essa proposta de encaminhamento contou com a anuência do corpo diretivo da unidade técnica (peça 260) , o mesmo, contudo, não podendo ser dito em relação ao Ministério Público junto a este Tribunal de Contas de União (MPTCU) , novamente representado nestes autos pelo Subprocurador-Geral Paulo Soares Bugarin (peça 261) , cujo parecer segue parcialmente colacionado abaixo:
"Trata-se de recurso de reconsideração interposto pela Construções e Comércio Camargo Corrêa S.A. (peças 220 e 229) contra o Acórdão 582/2019-TCU-Plenário, mediante o qual a recorrente teve as contas julgadas irregulares, foi condenada a ressarcir dano aos cofres da estatal Furnas Centras Elétricas S.A. no montante equivalente a R$ 192.931,27, em valores de 13/12/2013, e sofreu apenação com multa de R$ 50.000,00, em razão de haver recebido pagamento a maior relativamente à indenização decorrente de atrasos na obra de implantação da Usina Hidrelétrica de Batalha, em Paracatu/MG.
2. Em sua peça recursal, a construtora requer novo julgamento do caso, argumentando, basicamente, que o superfaturamento estaria descaracterizado, dada a insignificância do débito remanescente, que sua conduta teria sido regular, ausente de culpa e provida de boa-fé. Dessa forma, requereu a reapreciação do processo, de modo a isentá-la da condenação em débito ou, alternativamente, da incidência de juros e multa.
3. Ao analisar o pleito, a Serur considerou insuficientes as razões recursais para provocar qualquer alteração na decisão recorrida. A unidade técnica sustentou o entendimento do Plenário ao julgar os autos, adotando-o como fundamento para sua análise, concluindo com a proposta de negar provimento ao recurso de reconsideração (peça 259) .
4. Observo que o recurso faz uso de trechos de pronunciamento anterior deste parquet. De fato, ao apresentar manifestação prévia ao julgamento desta TCE (peça 188) , concluí, a partir da análise dos fundamentos da proposta de condenação, que o débito, antes apontado na ordem de R$ 60 milhões e reduzido após o saneamento dos autos para cerca de R$ 200 mil, deveria ser considerado, na verdade, descaracterizado. Tal posicionamento resultou da ponderação acerca do grau de precisão da metodologia de apuração do dano, que não proporcionaria segurança suficiente para revelar prejuízo equivalente a apenas 0,31% do termo aditivo em exame ou 0,05% do valor global do contrato. Reproduzo, a seguir, a linha de raciocínio em que esses pontos foram sopesados.
'17. O débito remanescente, calculado em R$ 142.754,50 a valores originais, corresponde a 0,31% do total previsto no 3º Termo Aditivo e a 0,05% do valor global final do Contrato nº 17.967/2008. Verifica-se por esses percentuais que o dano residual representa quantia irrisória em comparação com o aditivo em análise e, portanto, com a citação efetuada nestes autos, e ainda mais insignificante se tomado em relação ao valor global do contrato.
18. Neste ponto, cabe ponderar a significância do montante apurado em face da precisão inerente ao exame empreendido. O dano reclamado refere-se a indício de inadequação da quantia indenizatória concedida à construtora em razão de custos imprevistos decorrentes de impedimentos ao andamento normal dos serviços de construção de uma usina hidroelétrica. Trata-se de uma avaliação que, por sua característica peculiar, comporta maior imprecisão do que, por exemplo, a investigação da ocorrência de sobrepreço na planilha dos serviços de execução dessa mesma obra em andamento normal.
19. Na avaliação do valor indenizatório há mais ponderações a serem feitas, como a quantidade de horas ociosas de equipamentos e de mão de obra, ou mesmo qual maquinário e quais profissionais permaneceram disponíveis no local. Também se torna necessário supor os gastos de transporte na desmobilização e mobilização de equipamentos, dentre outros fatores que minoram a acurácia da avaliação. Tal procedimento difere, em parte, da análise de sobrepreço com base em referenciais oficiais de mercado, os quais envolvem, sem dúvida, margem para adaptações das composições de custo, porém certamente em menor grau que o requerido no exame efetuado nesta TCE.
20. Com esta ponderação, não defendo que a investigação da ocorrência de superfaturamento seja inviável em casos de indenização por transtornos imprevistos em obras, mas simplesmente que essa análise comporta grau de imprecisão maior, o que deve ser considerado quando da discussão do resultado obtido. Tampouco sustento que haveria percentual de superfaturamento aceitável. A conclusão deve ser atingida a partir da averiguação de cada caso concreto.'
5. Apesar de o cálculo do débito ter sido realizado por verificação e não por estimativa, conforme esclarecido pela Relatora a quo no voto condutor do acórdão recorrido, ainda permaneço, data venia, com o entendimento de que a precisão do método de apuração não comporta segurança suficiente para o apontamento de dano de tão diminuta fração em relação ao total examinado.
6. Sendo coincidentes os argumentos recursais sobre este aspecto, considero procedente a reconsideração pleiteada, no sentido de compreender elidido o débito e de julgar regulares as contas da recorrente.
7. Além disso, reiterando também outra parte da análise contida no pronunciamento prévio deste MP/TCU, entendo demonstrada a boa-fé na conduta dos agentes anteriormente responsabilizados nos autos. Logo, considero merecer acolhimento a argumentação da recorrente neste sentido. Por conseguinte, caso não haja concordância com relação à insubsistência do dano, haveria pertinência no encaminhamento de proporcionar nova oportunidade para que a construtora efetue o pagamento reparatório sem incidência de juros e multa, nos moldes do previsto no art. 12, § 1º, da Lei nº 8.443/92, c/c o art. 202, §§ 2º e 3º, do Regimento Interno do TCU.
8. Ademais, há que se considerar a extrema diferença entre o montante assinalado na citação e o remanescente como dano após a análise das alegações de defesa. Dessa divergência de valores é possível depreender que, na prática, a responsável não teve a oportunidade para recolher a dívida sem a incidência dos juros de mora, pois, quando da citação, não seria esperado que ela pagasse cerca de R$ 200 mil ao ser notificada por R$ 60 milhões.
9. Ante o exposto, este representante do Ministério Público de Contas, renovando as vênias por discordar da posição defendida pela unidade técnica, propõe dar provimento ao presente recurso de reconsideração, para tornar insubsistentes os itens 9.2 e 9.3 do Acórdão 582/2019-TCU-Plenário e, em substituição, julgar regulares as contas da empresa Construções e Comércio Camargo Corrêa S.A. Alternativamente, caso não acolhida a tese de elisão do dano ao erário, que, em substituição aos itens tornados insubsistentes, seja proferida decisão de rejeição das alegações de defesa submetidas pela empresa e de fixação de novo e improrrogável para que ela recolha o débito apontado."
	É o Relatório.

8.1. Alessandro da Silva Portinho (CPF 036.851...), José Vicente Fortini (CPF 852.322...), Mariana de Mello Vaz Albuquerque (OAB/RJ 119.926), Paulo Roberto Gomes (CRC/RJ 049.277/04) e outros, representando Furnas Centrais Elétricas S.A. (procurações e substabelecimentos às peças 86, 96, 159, 172, 180, 222, 223, 232 e 233);
8.2. Luciano de Araújo Ferraz (OAB/MG 64.572), Mariana Soares Borges (OAB/MG 106.918), Natália de Castro Braga (OAB/MG 107.137) e outros, representando a MCA Auditoria e Gerenciamento Ltda. (procuração e substabelecimentos à peça 111, 148 e 196);
8.3. Arthur Lima Guedes (OAB/DF 18.073), Gilberto Mendes Calasans Gomes (OAB/DF 43.391), Mauro Grecco (OAB/SP 81.445), Vitória Costa Damasceno (OAB/DF 60.734) e outros, representando a Construções e Comércio Camargo Correa S.A. (procuração e substabelecimentos à peça 120 e 221);
8.4. Décio Freire (OAB/MG 56.543, OAB/DF 1.742-A e OAB/RJ 2.255/A), Gabriela Braunstein de Marchi (OAB/RJ 144.044) e outros, representando Flávio Eustáquio Ferreira Martins (procuração e substabelecimento às peças 131 e 172).

Subprocurador-Geral Paulo Soares Bugarin.

TOMADA DE CONTAS ESPECIAL. PROCESSO DE ACOMPANHAMENTO. IMPLANTAÇÃO DA USINA HIDRELÉTRICA DE BATALHA. CITAÇÃO. INDÍCIOS DE IRREGULARIDADES NO 3º TERMO ADITIVO AO CONTRATO. ELISÃO DE PARTE DAS IRREGULARIDADES. AFASTAMENTO DA CULPABILIDADE DOS GESTORES. REGULARIDADE COM RESSALVA DE SUAS CONTAS. IRREGULARIDADE DAS CONTAS DA EMPRESA CONTRATADA PARA EXECUÇÃO DAS OBRAS. COBRANÇA INDEVIDA PELA CONSTRUTORA DE CUSTOS ADICIONAIS INEXISTENTES, DECORRENTES DE ENCARGOS SOCIAIS POR SERVIÇOS NÃO PRESTADOS. FATOS GRAVES. ATRIBUIÇÃO DE DÉBITO E MULTA. RECURSO DE RECONSIDERAÇÃO. CONFIRMAÇÃO DA OCORRÊNCIA DE DANO AOS COFRES DE FURNAS. CONHECIMENTO DO RECURSO E NÃO-PROVIMENTO.

TOMADA DE CONTAS ESPECIAL (TCE)

Secretaria de Recursos (Serur).

Conforme consignado no Relatório precedente, trata-se de Tomada de Contas Especial (TCE) , ora em fase de Recurso de Reconsideração interposto pela empresa Construções e Comércio Camargo Correa S.A. (peças 220 e 229) contra o Acórdão 582/2019-TCU-Plenário (peça 193) , mediante o qual este Tribunal de Contas de União (TCU) , sob a relatoria da eminente Ministra Ana Arraes e fundamentado nos arts. 1º, inciso I, 5º, inciso II, 16, incisos II e III, alínea "c", e §§ 2º e 3º, 18, 19, 23, inciso III, 26, 28, inciso II, e 57 da Lei 8.443, de 16/7/1992, combinados com os arts. 214, inciso III, alínea "a", 215 a 217 e 250, inciso III, do Regimento Interno-TCU, decidiu julgar irregulares as contas da ora recorrente, aplicar-lhe multa de R$ 50.000,00 e condená-la em débito no montante de R$ 192.931,27 a ser atualizado monetariamente e acrescido de juros de mora desde 13/12/2013.
2.	Tal desfecho processual decorreu da realização de pagamentos indevidos por Furnas Centrais Elétricas S.A. (Furnas) à Camargo Correa no bojo do 3º Termo Aditivo ao Contrato 17.967/2008, cujo objeto consistia na execução das obras civis da Usina Hidroelétrica de Batalha.
3.	Cabe esclarecer que os referidos pagamentos indevidos foram feitos a título de reequilíbrio econômico-financeiro do mencionado contrato, mais precisamente sob a rubrica de encargos sociais aplicados à mão de obra para o período de outubro/2012 a junho/2013, tendo como causa a utilização, para fins de cálculo desses encargos relativamente a maio e junho/2013, dos saldos dos quantitativos contratuais sob a premissa de que todos os serviços viriam a ser executados e medidos, o que acabou não ocorrendo.
4.	De igual modo, é pertinente informar preliminarmente que o dano inicial suscitado nesta TCE somava pouco mais de R$ 64 milhões (data-base dezembro/2013) , pelos quais foram citados em regime de solidariedade os gestores de Furnas envolvidos na aprovação do 3º Termo Aditivo ao Contrato 17.967/2008, a empresa contratada, Construções e Comércio Camargo Correa S.A., e a MCA Auditoria e Gerenciamento Ltda., consultora responsável por auxiliar na avaliação dos pleitos de reequilíbrio havidos no âmbito da aludida avença.
5.	Após análise das alegações de defesa trazidas ao processo, acabaram sendo elididos os indícios de irregularidade atinentes a absoluta maioria do dano inicialmente quantificado, remanescendo apenas R$ 192.931,27 (data-base dezembro/2013) , os quais foram imputados como débito exclusivamente à Camargo Correa, tendo sido julgadas regulares com ressalva as contas dos demais responsáveis em epígrafe.
6.	Feito esse breve introito, passo a me debruçar sobre o Recurso de Reconsideração em tela, a começar pelo exame de sua admissibilidade, o que faço com base na análise empreendida às peças 237-238 pela Secretaria de Recursos (Serur) , cabendo conhecer do presente recurso, eis que preenchidos os requisitos constantes dos arts. 32, inciso I, e 33 da Lei Orgânica desta Corte de Contas, combinados com o art. 285 do Regimento Interno-TCU, suspendendo-se os efeitos dos subitens 9.2 e 9.3 da deliberação recorrida.
7.	Quanto ao mérito, manifesto-me, desde já, de acordo com a conclusão da unidade instrutiva acerca da impossibilidade de se acolher a tese de que o prejuízo remanescente de R$ 192.931,27 seria irrisório diante do dano a princípio aventado e do valor global do Contrato 17.967/2008.
8.	Com efeito, na linha de fundamentação do decisum recorrido, à qual aquiescem a Serur e este relator ad quem, baixos índices de sobrepreço não podem, indistintamente, ser considerados aceitáveis, em especial quando se está diante de prejuízo apurado mediante verificação, e não por estimativa, consubstanciado, no caso deste TC Processo 026.407/2015-9, em escolha indevida de metodologia de cálculo para concessão de reequilíbrio econômico-financeiro contratual, resultando em prejuízo aos cofres de Furnas.
9.	Também adiro ao argumento da unidade instrutiva no sentido de que, segundo jurisprudência mais recente deste Tribunal de Contas - tendo como deliberação paradigmática o Acórdão 321/2019-TCU-Plenário da relatoria da Ministra Ana Arraes -, de acordo com os arts. 70, parágrafo único, e 71, inciso II, da Constituição Federal de 1988, combinados com os arts. 5º, inciso II, 16, § 2º, e 19 da Lei 8.443/1992 e com o art. 209, § 6º, do Regimento Interno-TCU, compete a esta Corte, independentemente da coparticipação de servidor, empregado ou agente público, julgar as contas de pessoa física ou jurídica de direito privado que causar dano ao erário, desde que as ações do particular contrárias ao interesse público derivem de ato, contrato administrativo ou instrumento congênere sujeito ao Controle Externo.
10.	Não há, portanto, falha na imputação de responsabilidade exclusivamente à empresa Construções e Comércio Camargo Correa S.A. pelo prejuízo de R$ 192.931,27 causado a Furnas.
11.	Por outro lado - e nesse ponto passo a divergir da Serur -, considero plausíveis os argumentos de defesa alternativos da recorrente voltados ao afastamento da multa e dos juros incidentes sobre o débito, o que justifica tornar insubsistentes os subitens 9.2 a 9.8 do Acórdão 582/2019-TCU-Plenário e, com fundamento no art. 12, § 1º, da Lei Orgânica do TCU, conceder novo e improrrogável prazo para recolhimento da importância devida.
12.	Em respaldo a esse posicionamento, ressalto inicialmente a razoabilidade de se reconhecer a boa-fé da Camargo Correa, levando-se em conta, por exemplo, a inexistência de quaisquer indícios de que teria ela se desviado desse princípio e do de probidade, aos quais está obrigada nos termos do art. 422 da Lei 10.406, de 10/1/2002.
13.	E tal percepção não se restringe ao comportamento da empresa quanto à conclusão e à execução do Contrato 17.967/2008, alcançando também sua postura frente às análises e conclusões de Furnas e da consultora MCA Auditoria e Gerenciamento Ltda. acerca do então pleiteado reequilíbrio econômico-financeiro daquele ajuste, o que acabou sendo formalizado por meio de seu 3º Termo Aditivo.
14.	Some-se a isso a constatação de que a quase totalidade dos valores pactuados no aludido aditivo contratual se mostrou fática e juridicamente legítima e bem amparada, tendo sido impugnada apenas uma ínfima parcela, relativa a meros 0,31% do valor acrescido ao contrato na ocasião, o que torna de excessivo rigor qualquer raciocínio tendente a descaracterizar a boa-fé em comento, especialmente se for sopesado que a escolha equivocada de metodologia de cálculo sequer foi questionada por instâncias opinativas, consultivas ou decisórias de Furnas envolvidas na apreciação do reequilíbrio contratual em foco.
15.	Por igualmente corroborar a desconstituição do Acórdão 582/2019-TCU-Plenário, com subsequente concessão de novo e improrrogável prazo para que a ora recorrente recolha a importância por ela devida, cito o seguinte excerto do derradeiro parecer elaborado pelo douto representante do Ministério Público junto a este Tribunal (MPTCU) :
"7. (...) caso não haja concordância com relação à insubsistência do dano, haveria pertinência no encaminhamento de proporcionar nova oportunidade para que a construtora efetue o pagamento reparatório sem incidência de juros e multa, nos moldes do previsto no art. 12, § 1º, da Lei nº 8.443/92, c/c o art. 202, §§ 2º e 3º, do Regimento Interno do TCU.
8. Ademais, há que se considerar a extrema diferença entre o montante assinalado na citação e o remanescente como dano após a análise das alegações de defesa. Dessa divergência de valores é possível depreender que, na prática, a responsável não teve a oportunidade para recolher a dívida sem a incidência dos juros de mora, pois, quando da citação, não seria esperado que ela pagasse cerca de R$ 200 mil ao ser notificada por R$ 60 milhões." (peça 261, p. 2; negritos não constam no original) 
16.	Assiste razão ao Parquet especializado. De fato, com a substancial redução - de R$ 64.065.958,78 para R$ 192.931,27 (data-base dez/2013) - do dano originalmente apontado nesta TCE e pelo qual os responsáveis foram citados, acabou sendo inviabilizada, na prática, a faculdade processual constante da parte final do inciso II do art. 12 da Lei 8.443/1992, in verbis:
"Art. 12. Verificada irregularidade nas contas, o Relator ou o Tribunal:
 (...) 
II - se houver débito, ordenará a citação do responsável para, no prazo estabelecido no Regimento Interno, apresentar defesa ou recolher a quantia devida;" (destaque este relator) 
17.	Não bastasse isso, há que se observar que a incidência de juros e a aplicação de multa contra as quais se insurge a empresa Camargo Correa resultaram exclusivamente da opção processual feita por este Tribunal de Contas ao proferir o Acórdão 2317/2015-TCU-Plenário no bojo do TC Processo 027.891/2011-9.
18.	Naquela assentada, rejeitando proposta da unidade técnica no sentido de se promover a oitiva de Furnas e da Camargo Correa em relação ao 3º Termo Aditivo ao Contrato 17.967/2008, este Colegiado Pleno, acolhendo voto da eminente relatora do feito, Ministra Ana Arraes, optou pela imediata instauração da presente TCE.
19.	Inobstante essa escolha ser perfeitamente justificável em face de, à época, encontrar-se encerrado o referido contrato, o fato é que, se houvesse sido levada a termo a oitiva proposta naqueles autos pela Secretaria de Fiscalização de Infraestrutura de Energia Elétrica (SeinfraElétrica) , chegar-se-ia ao mesmo resultado alcançado neste TC Processo 026.407/2015-9 em relação à quantificação final do débito, hipótese em que o prejuízo causado à Furnas no valor original de R$ 192.931,27 (data-base dez/2013) poderia ser recomposto por acordo entre a estatal e a Camargo Correa, o que se corrobora diante da intenção ora manifestada por essa empresa privada de quitar esse débito remanescente.
20.	Enfim, não considero plausível que, em decorrência de uma opção processual feita pelo TCU - por mais legítima e justificável que seja -, a empresa responsável pelo dano apurado seja prejudicada pela incidência de juros e pela aplicação de multa resultantes exclusivamente dessa opção.
21.	Nessas circunstâncias, e considerando a busca da recorrente, em sua linha de defesa alternativa (peça 220, p. 14-15) , pela definitiva quitação do débito remanescente apontado neste TC Processo 026.407/2015-9, voto pela insubsistência dos subitens 9.2 a 9.8 do Acórdão 582/2019-TCU-Plenário e pela concessão, com fundamento no art. 12, § 1º, da Lei Orgânica do TCU, de novo e improrrogável prazo para que essa responsável restitua a Furnas o débito remanescente de R$ 192.931,27, com incidência de atualização monetária desde 13/12/2013.
22.	Nada mais havendo a ponderar, encerro meu pronunciamento, mas não sem antes deixar consignado que, em relação às demais questões ventiladas na presente fase processual, adoto como razões de decidir o exame técnico promovido pela Serur à peça 259, ressalvado, obviamente, o que não se coadunar com o que ora sustenta este relator.
	Ante o exposto, VOTO pela adoção da minuta de acórdão que ora submeto à apreciação deste Colegiado:
"9.1. conhecer do Recurso de Reconsideração em exame e, no mérito, dar-lhe provimento parcial para:
9.1.1. tornar insubsistentes os subitens 9.2 a 9.8 do Acórdão 582/2019-TCU-Plenário, mantendo-se, de qualquer forma, caracterizado o dano relacionado aos custos adicionais decorrentes de alteração dos encargos sociais aplicados à mão de obra, referentes ao período de outubro/2012 a junho/2013, cujo ressarcimento à empresa Construções e Comércio Camargo Correa S.A. foi deferido por Furnas no bojo do Contrato 17.967/2008, com prejuízo à referida estatal quantificado em R$ 192.931,27 (cento e noventa e dois mil novecentos e trinta e um reais e vinte e sete centavos) , data-base dez/2013; e
9.1.2. com fundamento no art. 12, § 1º, da Lei Orgânica do TCU, combinado com o art. 202, §§ 2º e 3º, do Regimento Interno-TCU, fixar novo e improrrogável prazo de 15 (quinze) dias para que a empresa Construções e Comércio Camargo Correa S.A. efetue e comprove perante este Tribunal o recolhimento da quantia de R$ 192.931,27 (cento e noventa e dois mil novecentos e trinta e um reais e vinte e sete centavos) aos cofres de Furnas, atualizada monetariamente desde 13/12/2013 até o dia do efetivo recolhimento, na forma da legislação em vigor;
9.2. manter inalteradas as demais disposições da deliberação recorrida;
9.3. dar ciência desta decisão:
9.3.1. à recorrente e a Furnas;
9.3.2. à Procuradoria da República no Estado do Rio de Janeiro, fazendo remissão ao Ofício 0083/2019-TCU/SeinfraElétrica, de 25/3/2019 (peça 199) ; e
9.3.3. à Procuradoria da República no Município de Luziânia/GO, em complemento às informações anteriormente prestadas ao aludido Parquet, fazendo referência ao Ofício 0084/2019-TCU/SeinfraElétrica, de 25/3/2019 (peça 205) , ao Inquérito Civil Público 1.18.002.000019/2013-79 e ao Procedimento Preparatório 1.18.002.000116/2014-42."
TCU, Sala das Sessões Ministro Luciano Brandão Alves de Souza, em 16 de setembro de 2020.
AROLDO CEDRAZ 
Relator

Ao tempo que acolho, in totum, as considerações apresentadas na sessão plenária do dia 16/9/2020 pelo eminente Ministro Benjamin Zymler, a quem agradeço pelo reforço jurídico aos fundamentos deste relator, peço vênias ao nobre revisor, Ministro Walton Alencar Rodrigues, para divergir de seus argumentos, parte deles já antecipados verbalmente por Sua Excelência quando do pedido de vistas formulado naquela sessão.
2.	Em respaldo a essa divergência, há que se destacar, primeiramente, o quão desarrazoado se mostra pretender formular juízo de valor no julgamento deste TC Processo 026.407/2015-9 levando-se em consideração em desfavor da recorrente, nas palavras do ilustre decano, "as muitas dezenas de processos de que [ela] faz parte e são cotidianamente julgados pelo TCU".
3.	Aliás, ainda que fosse razoável assim proceder - o que suscito apenas para me contrapor a essa possibilidade -, seria imprescindível, em consonância com o art. 372 do novo Código de Processo Civil - CPC (Lei 13.105, de 16/3/2015) , ter dado à Camargo Correa a oportunidade de se manifestar em sede de contraditório, o que não ocorreu nesta Tomada de Contas Especial (TCE) , seja na fase de instrução que antecedeu a deliberação condenatória, seja nesta etapa recursal.
4.	No que tange à escolha da defesa - enfaticamente criticada pelo eminente revisor - de primeiramente procurar descaracterizar o débito que lhe foi imputado nos autos, deixando como opção alternativa em sede de Recurso de Reconsideração o pedido de afastamento dos juros e da multa, não vislumbro suposto intuito da construtora de postergar, ao máximo, o recolhimento dos valores indevidamente recebidos de Furnas.
5.	Ressalte-se que a tese centrada na inexistência de dano, embora tenha sido rejeitada por esta Corte, não pode ser tida como absurda ou absolutamente desprovida de qualquer fundamento, até porque vem sendo reiteradamente defendida pelo Ministério Público junto a este Tribunal de Contas de União (MPTCU) , órgão de excelência do qual o próprio Ministro Walton Alencar Rodrigues é egresso.
6.	Nessas circunstâncias, desarrazoado seria imaginar que a empresa recorrente, abdicando do direito que lhe é processualmente assegurado de questionar sua condenação em débito, deveria se limitar a pleitear perante este Tribunal o afastamento dos juros e da multa que lhe foram impostos pelo Acórdão 582/2019-TCU-Plenário.
7.	Ratifico, destarte, meu voto no sentido de se fixar novo e improrrogável prazo para que a Construções e Comércio Camargo Correa S.A. recolha aos cofres de Furnas o montante correspondente ao débito apontado nesta TCE.
8.	Faço questão de consignar, ao final, minha convicção de que todo e qualquer causador de danos ao erário, seja a Camargo Correa ou qualquer outro agente, deve ser responsabilizado com o rigor da lei. Isso, contudo, deve ser feito sempre com respeito aos princípios do devido processo legal, do contraditório e da ampla defesa.
TCU, Sala das Sessões Ministro Luciano Brandão Alves de Souza, em tagDataSessao.
AROLDO CEDRAZ 
Relator

SUMÁRIO: TOMADA DE CONTAS ESPECIAL. PROCESSO DE ACOMPANHAMENTO. IMPLANTAÇÃO DA USINA HIDRELÉTRICA DE BATALHA. CITAÇÃO. INDÍCIOS DE IRREGULARIDADES NO 3º TERMO ADITIVO AO CONTRATO. ELISÃO DE PARTE DAS IRREGULARIDADES. AFASTAMENTO DA CULPABILIDADE DOS GESTORES. REGULARIDADE COM RESSALVA DE SUAS CONTAS. IRREGULARIDADE DAS CONTAS DA EMPRESA CONTRATADA PARA EXECUÇÃO DAS OBRAS. COBRANÇA INDEVIDA PELA CONSTRUTORA DE CUSTOS ADICIONAIS INEXISTENTES, DECORRENTES DE ENCARGOS SOCIAIS POR SERVIÇOS NÃO PRESTADOS. FATOS GRAVES. ATRIBUIÇÃO DE DÉBITO E MULTA. RECURSO DE RECONSIDERAÇÃO. CONFIRMAÇÃO DA OCORRÊNCIA DE DANO AOS COFRES DE FURNAS. CONHECIMENTO DO RECURSO E NÃO-PROVIMENTO.
O presente Recurso de Reconsideração foi interposto pela empresa Construções e Comércio Camargo Correa S.A. (peças 220 e 229) contra o Acórdão 582/2019 (peça 193) , da lavra da E. Ministra Ana Arraes, mediante o qual o Plenário do Tribunal de Contas de União julgou irregulares as contas da recorrente, condenou-a em débito, no montante de R$ 192.931,27, atualizado monetariamente e acrescido de juros de mora desde 13/12/2013, bem como aplicou-lhe a multa de R$ 50.000,00, prevista no art. 57 da Lei 8.443/1992.
A tomada de contas especial foi instaurada em estrita obediência ao comando do Acórdão 2317/2015-TCU-Plenário, proferido no TC Processo 027.891/2011-9, também de relatoria da E. Ministra Ana Arraes, para apurar danos e responsabilidades no âmbito do 3º Termo Aditivo ao Contrato 17.967/2008, destinado à execução das obras civis da Usina Hidroelétrica de Batalha. 
O débito decorreu da realização de pagamentos indevidos, por Furnas Centrais Elétricas S.A., à Construções e Comércio Camargo Correa S.A., a título de reequilíbrio econômico-financeiro do Contrato, mais precisamente, pagamentos referentes à rubrica de encargos sociais, aplicados à mão de obra, para o período de outubro/2012 a junho/2013, a partir de serviços não executados, em razão da utilização, nos cálculos, de saldos quantitativos do contrato, sob a premissa de que todos os itens previstos teriam sido realizados, o que, de fato, comprovadamente, não ocorreu.
A recorrente ora requer novo julgamento para isentá-la da condenação em débito ou, alternativamente, da incidência de juros moratórios e de multa, argumentando que o superfaturamento estaria descaracterizado, dada a insignificância do débito remanescente, ante o valor do termo aditivo e do contrato, tendo sido sua conduta regular e provida de boa-fé. 
O Relator, E. Ministro Aroldo Cedraz, conheceu do recurso, nos termos dos arts. 32, inciso I, e 33 da Lei 8.443/1992, com efeito suspensivo, para os subitens 9.2 e 9.3 da deliberação recorrida.
Após detido exame dos autos, a Secretaria de Recursos (Serur) reputou as razões recursais insuficientes para alterar a decisão recorrida e propôs negar provimento ao recurso de reconsideração.
O MP/TCU, em discordância com a unidade técnica, reiterou opinião já proferida nestes autos de que a precisão do método de apuração do débito da empresa Construções e Comércio Camargo Corrêa S.A. não comporta segurança suficiente para o apontamento de dano de diminuta fração em relação ao total examinado. 
Sugeriu dar provimento ao recurso de reconsideração para, atendendo a pretensão da construtora, tornar insubsistentes os itens 9.2 e 9.3 do Acórdão 582/2019-TCU-Plenário e julgar regulares as contas da empresa Construções e Comércio Camargo Corrêa S.A., ou, alternativamente, caso não acolhida a tese da elisão do dano, rejeitar as alegações de defesa da empresa, reconhecer-lhe a boa-fé e fixar novo e improrrogável para que ela recolha o débito apontado, sem os juros moratórios, deixando de aplicar-lhe a multa.
O E. Relator alinhou-se à análise da Serur tão-somente no que diz com a afirmação de que baixos índices de sobrepreço não podem, indistintamente, ser considerados aceitáveis, em especial quando o prejuízo foi apurado mediante verificação e não por estimativa, consubstanciando, neste caso, em escolha indevida de metodologia de cálculo para concessão de reequilíbrio econômico-financeiro contratual. 
Propugnou pela ausência de falha na imputação de responsabilidade exclusivamente à empresa Construções e Comércio Camargo Correa S.A. pelo prejuízo de R$ 192.931,27 causado a Furnas.
Discordou, porém, da maior parte do encaminhamento proposto pela unidade técnica, tendo em vista que considerou plausíveis os seguintes argumentos da recorrente Camargo Correia S.A., voltados ao afastamento da multa e dos juros incidentes sobre o débito: 
inexistência de quaisquer indícios de que a contratada teria se desviado dos princípios da boa-fé e da probidade, aos quais está obrigada nos termos do art. 422 da Lei 10.406, de 10/1/2002; 
a quase totalidade dos valores pactuados no 3º aditivo contratual se mostrou fática e juridicamente legítima, tendo sido impugnada apenas ínfima parcela correspondente a 0,31% do valor acrescido ao contrato, o que torna de excessivo rigor raciocínio tendente a descaracterizar a boa-fé da empresa, especialmente levando em consideração que a escolha equivocada de metodologia de cálculo não foi questionada por instâncias opinativas, consultivas ou decisórias de Furnas envolvidas na apreciação do reequilíbrio contratual; 
 tendo em vista a extrema diferença entre o montante assinalado na citação e o remanescente como dano, após a análise das alegações de defesa, é possível depreender que, na prática, a responsável não teve a oportunidade para recolher a dívida sem a incidência dos juros de mora, pois, quando foi citada, não seria esperado que pagasse cerca de R$ 200 mil ao ser notificada por R$ 60 milhões;
 a incidência de juros e a aplicação de multa resultaram da opção processual feita por este Tribunal de Contas ao proferir o Acórdão 2317/2015-TCU-Plenário, no bojo do TC Processo 027.891/2011-9, rejeitando proposta da unidade técnica no sentido de se promover a oitiva de Furnas e da Camargo Correa em relação ao 3º Termo Aditivo ao Contrato 17.967/2008, e acolhendo o voto da E. Relatora Ministra Ana Arraes, com a proposta de imediata instauração da presente TCE. Se houvesse sido levada a termo a oitiva proposta naqueles autos, chegar-se-ia ao mesmo resultado alcançado neste TC Processo 026.407/2015-9 em relação à quantificação final do débito, hipótese em que o prejuízo causado à Furnas no valor original de R$ 192.931,27 poderia ser recomposto por acordo entre a estatal e a Camargo Correa, o que se corrobora diante da intenção ora manifestada pela empresa de quitar o débito remanescente.
O E. Relator propôs dar provimento parcial ao recurso de reconsideração para tornar insubsistentes os subitens 9.2 a 9.8 do Acórdão 582/2019-TCU-Plenário e, com fundamento no art. 12, § 1º, da Lei Orgânica do TCU, conceder novo e improrrogável prazo à Construções e Comércio Camargo Correa S.A. para recolhimento da importância devida.
II
Pedi vistas destes autos na Sessão Plenária de 16/9/2020, com base no artigo 112 do RI/TCU, para melhor avaliar os fatos, constantes destes autos, referentes aos pagamentos indevidos, por parte de Furnas, à empresa Camargo Correa.
Com todas as vênias, alinho-me à íntegra das análises e à proposta de encaminhamento da Serur, mantendo o acórdão recorrido tal qual lavrado pelo Plenário.
A TCE foi regularmente instaurada por decisão deste Colegiado, em atendimento ao subitem 9.1 do Acórdão 2317/2015-TCU-Plenário (TC Processo 027.891/2011-9) , com a finalidade de apurar danos e responsabilidades pelas irregularidades no 3º Termo Aditivo ao Contrato 17.967/2008, tendo em vista que a avença já estava encerrada.
Para tanto, foram citados os gestores de Furnas, diretamente envolvidos na aprovação do termo aditivo, a construtora contratada (Construções e Comércio Camargo Correa S.A.) e a empresa de consultoria responsável por auxiliar na avaliação dos pleitos de reequilíbrio (MCA Auditoria e Gerenciamento Ltda.) .
Após a avaliação das alegações de defesa, a maior parte dos indícios de irregularidade apontados na citação restou elidida, remanescendo comprovadas as irregularidades, causadoras de dano ao Erário, referentes à cobrança indevida e injustificada, pela Camargo Correa, dos custos adicionais, decorrentes de alteração dos encargos sociais, aplicados à mão de obra, relativos ao período de outubro/2012 a junho/2013, cujo ressarcimento foi deferido por Furnas, mesmo sem a prévia análise da empresa MCA.
Considero gravíssimos os fatos e dolosa a conduta da construtora. Cálculos comprovadamente inadequados levaram ao pagamento a maior de R$ 142.754,50, em valores originais de dezembro/2007, uma vez que, para os meses de maio e junho/2013, foram considerados os saldos dos quantitativos contratuais, para estimar o valor da diferença nos encargos sociais, sob a premissa de que todos os serviços previstos seriam medidos. 
Verificou-se, na prática, que ao final do contrato, vários serviços não foram executados (saldo contratual de R$ 8,34 milhões) . Embora houvesse tempo hábil para correção dos cálculos, a partir das medições efetivamente realizadas, referentes àqueles meses (maio e junho/2013) , antes da celebração do aditivo contratual e do seu pagamento (ocorridos em dezembro daquele ano) , tal fato não ocorreu, o que resultou no dano a Furnas, ao qual se acrescentou o valor pago a título do correspondente reajuste de R$ 52.176,77, em valores de 13/12/2013, restando claro o locupletamento por parte da construtora.
Verificou-se novo erro na soma dos valores (conforme quadro à peça 195, p. 57) , uma vez que a totalização deles deveria resultar em R$ 194.931,27, e não em R$ 192.931,77, como constou do acórdão recorrido. Todavia, uma vez que o valor imputado como débito favorece a recorrente, nenhuma providência adicional deve ser adotada.
A responsabilidade pelo débito dos gestores de Furnas e da empresa de consultoria responsável por auxiliar na avaliação dos pleitos de reequilíbrio foi afastada, tendo sido responsabilizada apenas a empresa contratada que efetivamente se beneficiou dos pagamentos a maior e sobre eles todo o tempo se calou.
Concordo com o E. Relator, no sentido da "impossibilidade de se acolher a tese de que o prejuízo remanescente de R$ 192.931,27 seria irrisório diante do dano a princípio aventado e do valor global do Contrato 17.967/2008". Ademais, "compete a esta Corte, independentemente da coparticipação de servidor, empregado ou agente público, julgar as contas de pessoa física ou jurídica de direito privado que causar dano ao erário, desde que as ações do particular contrárias ao interesse público derivem de ato, contrato administrativo ou instrumento congênere sujeito ao Controle Externo"[footnoteRef:2]. Absolutamente correta, portanto, a imputação de responsabilidade exclusivamente à empresa Construções e Comércio Camargo Correa S.A. pelo prejuízo de R$ 192.931,27 causado a Furnas. [2:  Acórdão 321/2019-TCU-Plenário, prolatado no âmbito do TC Processo 013.967/2012-6, que assim registrou: "deixar assente o entendimento de que, de acordo com os artigos 70, parágrafo único, e 71, inciso II, da Constituição Federal c/c os artigos 5º, inciso II, 16, § 2º, e 19 da Lei 8.443/1992 e o artigo 209, § 6º, do Regimento Interno, compete ao TCU julgar as contas de pessoa física ou jurídica de direito privado que causar dano ao erário, independentemente da coparticipação de servidor, empregado ou agente público, desde que as ações do particular contrárias ao interesse público derivem de ato, contrato administrativo ou instrumento congênere sujeitos ao Controle Externo".] 
A TCE instaurada transcorreu dentro das regras processuais. Insignificante, juridicamente, o fato de os responsáveis terem sido citados por valor muito superior ao débito remanescente. Nos procedimentos da TCE, tal ocorrência é sobremodo usual e não justifica, absolutamente, a opção do responsável por deixar de recolhê-lo sem os juros de mora, quando lhe foi dada essa oportunidade; ou a concessão de novo e improrrogável prazo ao responsável para o pagamento do dano sem juros moratórios. A citação por débito a maior é facilmente elidida quando se apresentam documentos e comprovantes da realização dos serviços, o que, obviamente, em relação à imputação dos autos, não ocorreu, porque a construtora simplesmente não realizou os serviços por cujos encargos indevidamente cobrara.
Quanto à hipótese aventada pelo E. Relator de que a Construções e Comércio Camargo Correa S.A. poderia ter recomposto o Erário sem os juros de mora, mediante acordo com Furnas, em fase anterior à instauração da TCE, caso ela tivesse sido ouvida em audiência, no processo de fiscalização (TC Processo 027.891/2011-9) , ela não procede. Houvera boa-fé, a empresa jamais teria cobrado por valores indevidos.
No caso concreto, a empresa Camargo Correia apenas manifestou a pretensão de recolher o débito nesta fase processual de recurso de reconsideração e, exclusivamente, na hipótese de não ser reconhecida sua tese de elisão do dano, o que lhe comprova o intuito de, ao máximo, postergar o recolhimento dos recursos que indevidamente houve já há muitos anos.
Até então, a construtora havia argumentado que o débito apurado é irrisório ante o valor total do contrato. Apresentou memoriais à E. Relatora a quo (voto, peça 194, p. 6-7) , solicitando o arquivamento deste processo, tendo em vista a relevante redução do débito, após a avalição das respostas às citações, e a jurisprudência deste Tribunal que descaracterizaria a imputação de sobrepreço nos casos em que são verificadas diferenças percentuais de preços em patamares reduzidos, por refletirem variações normais de mercado.
Esse último argumento, novamente apresentado neste recurso de reconsideração, já foi devidamente refutado no voto abrangente que acompanha o acórdão recorrido, tal qual se pequenas fraudes pudessem ser utilizadas para majorar o lucro de grandes contratos.
De acordo com o voto recorrido, o débito foi apurado mediante verificação de falha nos cálculos do reequilíbrio econômico-financeiro do contrato. Não há falar, portanto, em margem de erro inerente ao método de apuração aplicado ao caso concreto, tampouco de variações de preços aceitáveis, tendo em vista que houve indevida consideração de valores estimados, em detrimento dos efetivamente medidos, para concessão do reequilíbrio, em desacordo com as disposições da cláusula 42.3 do contrato (peça 170, p. 78[footnoteRef:3]) . Além disso, não se trata de sobrepreço, mas de valores efetivamente pagos a maior, de forma absolutamente injustificada, em benefício da empresa Construções e Comércio Camargo Corrêa S.A. [3:  42.3. Quaisquer novos tributos diretos ou contribuição eventualmente criados por lei ou Medida Provisória durante a execução das OBRAS CIVIS, constituirão ônus a ser reembolsado pela CONTRATANTE, pelo valor real efetivamente pago, comprovado pela CONTRATADA. O reembolso mencionado neste parágrafo será feito mensalmente. No caso de extinção de qualquer tributo ou contribuição que direta ou indiretamente incida sobre os preços, será creditada mensalmente à CONTRATANTE o valor real que deixou de ser desembolsado pela CONTRATADA.] 
Conforme já mencionado, o valor do débito apurado não é desprezível em termos absolutos, como defende a recorrente. Representa fração do dano indicado inicialmente na citação, em razão dos valores expressivos envolvidos na contratação. 
Não há razão, por conseguinte, que dispense a empresa Construções e Comércio Camargo Correa S.A. do recolhimento total do débito apurado. 
No que concerne aos argumentos no sentido da boa-fé da Construtora Camargo Correia, para fins de desobrigar o pagamento dos juros de mora e da multa, lamento discordar do E. Relator, por não considera-los plausíveis. Não só os dados concretos, constantes deste processo, demonstram o dolo da empresa construtora, beneficiária de recursos ilegítimos, como as muitas dezenas de processos de que faz parte e são cotidianamente julgados pelo TCU. Todos eles demonstram o modus faciendi da atuação da empresa em relação ao Erário.
De forma que não incide, em relação a ela, absolutamente, o artigo 12, § 2º da Lei Orgânica do Tribunal de Contas da união (Lei 8.443/1992) , segundo o qual, uma vez verificada a boa-fé e inexistente outra irregularidade nas contas, seria possível assinar novo e improrrogável prazo para liquidação do débito atualizado monetariamente, sem a incidência de juros de mora, a quem deu causa ao dano, hipótese em que as contas seriam julgadas regulares com ressalva.
A concessão desses benefícios implica, necessariamente, a valoração da conduta do responsável, sendo deferido apenas ao agente que, não obstante o dever de indenizar, tenha atuado com lealdade, sem ferir expectativas legítimas ou sem abusar dos direitos de que dispunha. 
Conforme o voto condutor do Acórdão 582/2019-TCU-Plenário, a construtora Camargo Correa S.A. diretamente concorreu para a efetivação do dano, pois poderia ter atuado para evitar o erro, porquanto reconheceu falha semelhante no que diz respeito ao pleito relativo aos custos adicionais decorrentes de alteração dos encargos sociais aplicados à mão de obra do período de novembro de 2009 a setembro de 2012 (18º ao 52º boletim de medição) , quando os analistas da MCA observaram que os valores utilizados pela Construtora referentes à 52ª Medição não correspondiam aos constantes no boletim de medição aprovado por Furnas (itens 80 a 81 da instrução da unidade técnica proferida no TC Processo 027.891/2011-9, peça 78, p. 11) . 
Verifico, portanto, o dolo da empresa, voltado ao locupletamento, em detrimento de Furnas, a partir da apresentação de cálculos equivocados, para pleitear novo reequilíbrio econômico-financeiro, mediante a correspondência BAT/GOB/CE/1782/2013, de 29/5/2013, antecipadamente à conclusão dos serviços, sem considerar a cláusula expressa do contrato que ostensivamente dispunha que os reembolsos deveriam ter por base os valores efetivamente pagos.
Pelo exposto, não assiste razão à recorrente quanto ao argumento referente à ausência de culpa na atuação da empresa. Tampouco, muito menos, é possível afirmar a boa-fé da Construções e Comércio Camargo Correa S.A. 
Nos processos de contas desta Corte, não há necessidade de caracterização de dolo, para atribuição de responsabilidade por dano causado ao Erário. A configuração de conduta culposa, como no caso em tela, é suficiente para a imputação de responsabilidade pelo débito e aplicação de multa. Cito os acórdãos 2550/2019 (de minha relatoria) , 185/2016 (Relator Ministro Vital do Rêgo) , 1427/2015 (Relator Ministro Augusto Nardes) , todos do Plenário, dentre outros. O dolo da construtora, embora salte aos olhos, é prescindível para a fixação da responsabilidade da empresa.
Portanto, o deferimento de novo e improrrogável prazo à Construtora para recolhimento do débito sem os juros moratórios constituiria precedente indevido e perigoso, desprovido de fundamento jurídico e não consentâneo com a hipótese inteiramente comprovada dos autos.
Por fim, em relação à multa de R$ 50.000,00, aplicada à empresa Construções e Comércio Camargo Corrêa S.A., prevista no art. 57 da Lei 8.443/1992, considero-a modestamente fixada, em patamar inferior a 20% do débito atualizado (R$ 273.422,20) , considerando a natureza e gravidade da irregularidade, as circunstâncias e o grau de reprovabilidade da conduta da Construções e Comércio Camargo Correa S.A., que se locupleta até hoje com a indevida posse dos recursos indevidamente obtidos de Furnas.
Feitas essas considerações proponho conhecer do Recurso de Reconsideração interposto pela empresa Construções e Comércio Camargo Correa S.A. para, no mérito, negar-lhe provimento.
Voto no sentido de que o Tribunal acolha a minuta de acórdão que ora submeto à deliberação do colegiado.
TCU, Sala das Sessões Ministro Luciano Brandão Alves de Souza, em 25 de novembro de 2020.
WALTON ALENCAR RODRIGUES
Revisor